【裁判字號】    97,上,554
【裁判日期】    970910
【裁判案由】    清償借款
【裁判全文】
臺灣高等法院民事判決                   97年度上字第554號
    上  訴  人  甲○○
    被上訴  人  乙○○    臺北.
    訴訟代理人  李金澤律師
上列當事人間請求清償借款事件，上訴人對於中華民國97 年4月
25日臺灣士林地方法院96年度訴字第1340號第一審判決提起上訴
，本院於97年8月27日言詞辯論終結，判決如下：
    主  文
上訴駁回。
第二審訴訟費用由上訴人負擔。
    事實及理由
一、上訴人起訴主張：被上訴人於民國86年6月20日、同年7 月4
    日分別向上訴人借款本金各新臺幣（下同）94萬元，雙方約
    定被上訴人應於同年9月20日、10月4 日清償本息各100萬元
    ，此有被上訴人親筆簽立之借據為憑，被上訴人屆期未清償
    ，經上訴人催討未獲置理。被上訴人辯稱：上開借款均係被
    上訴人當時任職之銓豐實業有限公司（下稱銓豐公司）向戴
    瑞禧所借，被上訴人係奉銓豐公司負責人陳仁福指示前往取
    款云云。實則，被上訴人係向戴瑞禧借款，戴瑞禧無資金，
    被上訴人經由戴瑞禧向上訴人借款，上訴人責由戴瑞禧代為
    處理，故金錢借貸關係存在於兩造之間。借據上記載被上訴
    人為「經手人」，係因當時戴瑞禧依上訴人指示交付現金予
    被上訴人，未透過其他方式或第三人，因而為如此記載。縱
    認借款之債權人為戴瑞禧，而戴瑞禧已將借據交付上訴人，
    可知：戴瑞禧已將借款債權讓與上訴人，上訴人並於原審以
    97年4月8日民事綜合辯論意旨狀之送達向被上訴人為通知。
    爰依消費借貸及債權讓與之法律關係，在原審聲明：(一)被上
    訴人應給付上訴人200萬元，及其中100萬元自86年9月21 日
    起，另100萬元自86年10月5日起，至清償日止按週年利率5%
    計算之利息。(二)上訴人願供擔保請准宣告假執行。
    原審駁回上訴人之訴及假執行之聲請。
    上訴人提起第二審上訴，在本審聲明：(一)原判決廢棄。(二)被
    上訴人應給付上訴人200萬元，及其中100萬元 自86年9月21
    日起，另100萬元自86年10月5日起，至清償日止按週年利率
    5%計算之利息。(三)請准供擔保宣告假執行。
二、被上訴人則以：(一)上開借款均係伊當時任職之銓豐公司向戴
    瑞禧所借，因被上訴人當時為銓豐公司之會計，上訴人乃大
    鐘興業股份有限公司（下稱大鐘公司）負責人，戴瑞禧為大
    鐘公司之會計，銓豐公司有資金缺口，需週轉金支付各項費
    用，因而自85 年3月起開始借款，每3個月為1期，每期均係
    借款100萬元，均自借款額中預扣利息6萬元。86年6月20 日
    亦係戴瑞禧通知銓豐公司前往取款，銓豐公司負責人陳仁福
    交代被上訴人前往收取，並應戴瑞禧要求於借據上簽名，同
    年7 月4日情形亦同。此2筆借款之借款人均係銓豐公司，被
    上訴人僅代理經手，故於借據上記載被上訴人為「經手人」
    ，上訴人為公司負責人，不可能不知經手之意。被上訴人收
    取系爭2筆款項後，亦交付予銓豐公司供支出，此由系爭2筆
    款項在銓豐公司現金帳有記載「戴's入的紀錄」，並有銓豐
    公司開立支票清償之記錄；嗣銓豐公司未能渡過財務危機，
    委請李金澤律師協調債權人提報債權額以定償債計畫，當時
    戴瑞禧有出面協商，受償部分借款並書立同意書，可見借貸
    關係係存在於戴瑞禧與銓豐公司間。(二)依戴瑞禧於原審證稱
    ：「但是我沒有跟被告講說是原告的錢」云云，可見被上訴
    人縱有向戴瑞禧借錢，意思合致存在於被上訴人與戴瑞禧間
    ，兩造之間無從發生借貸關係。 (三)縱戴瑞禧將該2筆借款債
    權讓與上訴人，因被上訴人並非借款人，仍與被上訴人無關
    等語抗辯。聲明：(一)上訴駁回。(二)如受不利判決願供擔保請
    准宣告免為假執行。
三、兩造不爭執之事實：
  (一)被上訴人於86年間任職於銓豐公司，擔任會計。
  (二)戴瑞禧於86年6月20日、同年7月4 日分別交付被上訴人各94
    萬元，上訴人提出之借據其上有關「乙○○」之簽名為真正
    ，有借據2紙在卷（原審卷第9-10頁）。
四、本件重點在於：
  (一)兩造間是否成立上開2筆各100萬元之消費借貸關係？
  (二)上開2筆各100萬元之消費借貸關係，是否成立於戴瑞禧與被
    上訴人之間？上訴人是否因債權讓與而取得債權？
五、兩造間是否成立上開2筆各100萬元之消費借貸關係？
  (一)按當事人主張有利於己之事實者，就其事實有舉證之責任，
    民事訴訟法第277條前段規定甚明。又民法第474條所規定之
    消費借貸，係指當事人一方移轉金錢或其他代替物之所有權
    於他方，而約定他方以種類、品質、數量相同之物返還之契
    約；則金錢消費借貸契約之成立，除必須有金錢之交付外，
    尚須有借貸意思表示之合意，始足當之。
  (二)上訴人主張：兩造間有上開2筆各100萬元之消費借貸法律關
    係，無非以借據2紙及證人戴瑞禧之證詞為據； 被上訴人雖
    承認借據上簽名為真正及受領借款之事實，惟否認兩造間有
    任何消費借貸之合意，辯稱：伊係基於銓豐公司會計之身分
    ，代理銓豐公司前往受領借款等語。則依上開舉證責任原則
    ，應由上訴人就兩造有消費借貸合意之事實負舉證責任。
  (三)上訴人主張兩造間有上開2筆消費借貸之法律關係，經查：
    1.卷附上訴人提出之借據2紙（ 原審卷第9-10頁），被上訴
      人雖自認其上「乙○○」之簽名為真正，惟觀之借據內容
      記載：「茲收到借款現金玖拾肆萬元正並訂於86年9 月20
      日（另一紙借據記載86年10月4 日）歸還新台幣壹佰萬元
      正。經手人：乙○○」，並非如一般借據載明借款人向何
      人借款之旨；且被上訴人在其上係署名「經手人」，而社
      會一般對於「經手人」文義係認為經手交付款項事宜者，
      並非借款人， 是依收據2紙內容之記載要僅足證明被上訴
      人受領各94萬元之事實。
    2.上訴人自承：不認識被上訴人，僅知被上訴人為銓豐公司
      之會計及該公司負責人陳仁福之外甥女，二人並無任何交
      情往來關係在卷（原審卷第36、110頁， 本院卷第18頁反
      面），斟酌上訴人對於被上訴人毫不認識，對其資力毫無
      所悉情況下，其竟陳述借款予被上訴人，復未要求被上訴
      人提供本票、支票或其他擔保，實與常情有違。
    3.再依證人戴瑞禧證述： 該2筆借款係被上訴人本人所借，
      因伊沒那麼多錢，才問上訴人，上訴人說：好，伊將錢拿
      給被上訴人，惟並未向被上訴人言明係上訴人資金等語（
      原審卷第104頁）， 即被上訴人自始至終不知貸與人為上
      訴人，則上訴人與被上訴人間根本無從達成消費借貸之合
      意，是上訴人主張：兩造達成消費借貸之合意，大有疑問
      。
  (四)被上訴人辯稱：伊係因擔任銓豐公司之會計，因而奉負責人
    陳仁福指示前往取款，款項取得後交付公司支用一節，經查
    ：
    1.被上訴人於86年間為銓豐公司之會計，乃兩造不爭執之事
      實，而被上訴人受領上開2筆借款後，即於86年6月20日、
      7月4日同日製作銓豐公司同額之現金收入傳票，再載入同
      日銓豐公司現金帳內，業據被上訴人提出銓豐公司之現金
      帳、現金收入傳票原本核對無誤（影本附原審卷第38、40
      、44、45頁）。且銓豐公司為清償系爭86年6 月20日之借
      款，嗣開立發票日86年9 月20日、面額分別為50萬元、付
      款人台新銀行之支票2紙（票號為0000000、0000000），
      雖屆期提示退票，亦據銓豐公司之支票日曆簿原本記載明
      確（原本置於證件存置袋，影本外放），並有銓豐公司台
      新銀行帳戶之臺幣存款歷史交易明細查詢表可參（原審卷
      第43頁）。
    2.另銓豐公司為清償86年7月4日之借款，嗣開立發票日86年
      10月4日、面額分別為50萬元、付款人台新銀行之支票2紙
      （票號0000000、0000000），其後更改票載發票日為86年
      12月6日、86 年12月30日，亦據銓豐公司之支票日曆簿原
      本記載綦詳（影本外放）。而銓豐公司其後發生財務危機
      ，委請李金澤律師發函各債權人陳報債權金額，戴瑞禧即
      函覆陳報債權額為150萬元， 並提出支票2張及本票1張為
      憑，嗣並簽署同意書， 就其債權150萬元同意銓豐公司先
      行清償2萬4千元，餘款由銓豐公司日後籌款再緩期清償，
      亦有戴瑞禧之函件、支票及本票、同意書等件可憑（本院
      卷第28-32頁）。而戴瑞禧陳報之面額各50萬元之支票2紙
      ，票號為0000000、0000000即與上述銓豐公司支票日曆簿
      原本記載為清償系爭86年7月4日借款而開立之86年10 月4
      日支票票號，甚且更改票載發票日之日期亦均一致。
    3.甚且，上訴人提出被上訴人其前於85 年8月26日、85年11
      月6日亦簽立為經手人之借據（本院卷第40-41頁），並陳
      述被上訴人嗣已如期還款等情。針對上開85 年8月26日借
      據記明：茲收到現金玖拾肆萬元正，定於85年11月25日歸
      還100萬元云云，參之銓豐公司之現金帳85年8月26日確有
      記載「戴's入940000」；另85 年11月6日借據記明：茲收
      到現金96萬元無誤，於86 年1月5日歸還100萬元云云，而
      銓豐公司之現金帳85 年11月6日亦有記載「戴's入960000
      」，在銓豐公司之支票簿原本86年1月5日亦有記載清償戴
      's之票號0000000、0000000、 面額分別為50萬元之支票2
      紙，均有銓豐公司之現金帳及支票簿足憑（影本外放）。
    4.依上所陳，不論是上訴人陳述：被上訴人之前借款業已清
      償之部分，抑或是系爭2筆借款部分， 在借據上記載之借
      貸日期，銓豐公司即有現金帳之記載；借據上記載之還款
      日期，銓豐公司即有清償支票之記載。 斟酌非僅偶然1筆
      ，而係多筆借款均有相同情形；再參上訴人承認：上開借
      款均由戴瑞禧與被上訴人談妥，其後亦由戴瑞禧將現金返
      還予上訴人在卷（本院卷第18頁反面、第34頁反面），即
      相關之借款情節，均係由戴瑞禧與被上訴人接洽，再由戴
      瑞禧交付現金予被上訴人，被上訴人在經手人處簽名，其
      後銓豐公司之現金帳及支票簿中均有相同記載等情，比較
      兩造提出之證據，則被上訴人辯解： 系爭2筆借款之借用
      人為銓豐公司，伊僅係受負責人陳仁福指示，自戴瑞禧處
      受領借款，因而在借據上簽署為「經手人」，款項均已交
      付銓豐公司，銓豐公司其後並開立支票以供清償向戴瑞禧
      禍之借款，與證據一致，應可採信。
  (五)承上開說明，依上訴人提出之證據，尚無足認定兩造間有消
    費借貸系爭2筆借款之合意。
六、上開2筆各100萬元之消費借貸關係，是否成立於戴瑞禧與被
    上訴人之間？上訴人是否因債權讓與而取得債權？
    依上所云， 系爭2紙借據之借款人並非被上訴人，而係銓豐
    公司向戴瑞禧所借用，此由借據上所載借款及還款日期均與
    銓豐公司之現金帳及支票簿記載一致，甚且戴瑞禧已就系爭
    86年7月4日之借款向銓豐公司陳報債權並同意一部清償可明
    。是戴瑞禧戴瑞禧將其有關系爭2筆借款之債權讓與 上訴人
    ，上訴人要僅得於通知銓豐公司後，向銓豐公司為主張，自
    難據以令被上訴人負借用人之責任。
七、綜上所述，上訴人依消費借貸及債權讓與之法律關係，請求
    被上訴人給付200萬元，及其中100萬元自86年9月21 日起，
    另100萬元自86年10月5日起，至清償日止之法定遲延利息，
    為無理由，應予駁回；其假執行之聲請亦失依附，應併予駁
    回。原審為上訴人敗訴之判決及駁回其假執行之聲請，並無
    不合。上訴意旨指摘原判決不當，為無理由，應予駁回。
八、據上論結，本件上訴為無理由，依民事訴訟法第449條第1項
    、第78條，判決如主文。
中    華    民    國    97    年    9     月    10    日
                    民事第一庭
                        審判長法  官  張耀彩
                              法  官  盧彥如
                              法  官  林金吾
正本係照原本作成。
如不服本判決，應於收受送達後20日內向本院提出上訴書狀，其
未表明上訴理由者，應於提出上訴後20日內向本院補提理由書狀
（均須按他造當事人之人數附繕本）上訴時應提出委任律師或具
有律師資格之人之委任狀；委任有律師資格者，另應附具律師資
格證書及釋明委任人與受任人有民事訴訟法第466條之1第1項但
書或第2項（詳附註）所定關係之釋明文書影本。
中    華    民    國    97    年    9     月    10    日
                              書記官  張淑芳
附註：
民事訴訟法第466條之1（第1項、第2項）：
對於第二審判決上訴，上訴人應委任律師為訴訟代理人。但上訴
人或其他法定代理人具有律師資格者，不在此限。
上訴人之配偶、三親等內之血親、二親等內之姻親，或上訴人為
法人、中央或地方機關時，其所屬專任人員具有律師資格並經法
院認為適當者，亦得為第三審訴訟代理人。


司法院資訊處製作；財團法人民間司法改革基金會備份。
